最高法院刑事判決　　　　　　　　　　　　　　　八十六年度台上字第三三一三號
　　上　 訴　 人　台灣高等法院台中分院檢察署檢察官
　　上訴人即被告　乙○○
　　選 任 辯護人　陳青來律師
　　被　　　　告　甲○○
右上訴人等因被告等偽造文書案件，不服台灣高等法院台中分院中華民國八十五年六
月四日第二審判決（八十五年度上訴字第五二號，起訴案號：台灣彰化地方法院檢察
署八十四年度偵字第二二○三號），提起上訴，本院判決如左：
    主  文
上訴駁回。
    理  由
按刑事訴訟法第三百七十七條規定：上訴於第三審法院，非以判決違背法令為理由，
不得為之。是提起第三審上訴，應以原判決違背法令為理由，係屬法定要件。如果上
訴理由狀並未依據卷內訴訟資料，具體指摘原判決不適用何種法則或如何適用不當，
或所指摘原判決違法情事，顯與法律規定得為第三審上訴理由之違法情形，不相適合
時，均應認其上訴為違背法律上之程式，予以駁回。(一)上訴人乙○○部分：本件原判
決撤銷第一審關於上訴人乙○○部分之不當判決，改判仍論處上訴人乙○○行使偽造
私文書，足以生損害於他人罪刑。係綜合被害人陳玉麗之指訴，證人陳朝木、蘇莉雪
之證詞及現金支出傳票、薪資清冊等證據為論據，認定被告甲○○係設址於桃園縣龍
潭鄉○○路八十三巷十號德營造事業有限公司（以下簡稱德公司）之負責人，該
公司於民國八十三年初標得台中縣龍井火力發電廠線化工程，將該工程轉包於上訴人
乙○○。乙○○明知其所僱用之工人陳玉麗於八十三年三月間僅為其工作二天，領得
二天薪資新台幣（下同）二千二百元（分別由陳女姐夫陳朝木及陳朝木胞弟陳朝明各
代領一天），竟利用不知情之會計蘇莉雪在德公司臨時工工資清冊上偽造記載陳玉
麗自八十三年三月六日至同年四月五日間工作共計十三天，共領得薪資六千六百元；
並蓋上陳朝木交來陳玉麗之印章後將該工資清冊交付不知情之甲○○作為憑證報稅，
使陳玉麗之所得增加，足以生損害於陳玉麗。嗣陳玉麗與其夫李健生因報稅問題發生
爭吵，李健生仰藥自殺，經檢察官相驗始得悉上情之事實，已詳其所憑之證據及認
定之理由。對於上訴人乙○○所辯：伊係依據工人在工地工作之簽到簿交由會計蘇莉
雪填製工資清冊，不知有偽造文書情形云云，認係卸責飾詞，不足採信，亦於理由內
予以指駁。另說明被告甲○○不成立違反稅捐稽徵法第四十一條之罪（詳後述），上
訴人乙○○亦無成立該罪幫助犯之餘地；因公訴人認違反稅捐稽徵法部分與行使偽造
私文書罪有方法結果之牽連關係，屬裁判上之一罪，爰不另為無罪之諭知等情綦詳。
所為論斷，俱有卷內證據資料足憑，從形式上觀察，原判決並無違背法令之情形存在
。查刑事訴訟法第三百七十九條第十款所謂應於審判期日調查之證據，係指事實審訴
訟程序中案內已存在，與認定事實所關之重要證據者而言。如事實審訴訟程序終結後
始提出之證據，因事實審法院無從調查，即非屬應於審判期日調查之證據。上訴人乙
○○於原審判決後，向本院提起上訴時始提出「簽到簿」、「日報表」二份證據，資
以證明其所提供予蘇莉雪製作薪資清冊之被害人陳玉麗工作天數係屬正確云云。顯非
原審訴訟程序中案內已存在之證據，自屬無從調查；而本院為法律審，僅以原判決所
確定之事實為基礎，審核其適用法令有無錯誤，除法律明定得依職權調查之事實外，
並不調查上開論所指之事實，是自亦無從調查上開證據是否真實。至原審案內已存
在之「現金支出傳票」，究為德公司所有，抑為上訴人乙○○所有，與本件犯罪構
成要素無關，縱原判決將之誤載為德公司所有，亦非不得以裁定更正之，上訴人乙
○○執上開理由指摘原判決違法，顯非適法之第三審上訴理由。又上訴人乙○○利用
不知情之會計蘇莉雪在偽造之工資清冊上蓋用陳玉麗之印章，業經陳朝木證實為陳玉
麗所交付使用（見原審卷第一○八頁），縱令其又觸犯刑法第二百十七條第二項之罪
，但盜用印章之行為為偽造私文書行為之一部分，不應另行論罪，原判決雖未於理由
內予以說明，仍於判決主旨無生影響，自不生不適用法則之違法問題。次查當事人提
起上訴時，在上訴書狀蓋用印章以代簽名，其蓋章與簽名生同等之效力，為本院所持
之見解，上訴人乙○○於提起第二審上訴時，在上訴書狀以蓋章代替簽名，並無違背
法律上之程式，上訴人檢察官以此等理由提起上訴，核屬誤會。是上訴意旨所指摘原
判決違法情事，顯與法律規定得為第三審上訴理由之違法情形，不相適合。揆諸首開
說明，其等上訴為違背法律上之程序，均應予駁回。(二)被告甲○○部分：本件原判決
撤銷第一審關於被告甲○○部分之科刑判決，改判諭知其無罪。係以公訴意旨略稱：
被告甲○○係德公司負責人，明知其下游承包商乙○○所僱用之工人陳玉麗僅工作
二天，薪資所得為二千二百元，竟與乙○○基於共同犯意之聯絡，偽造德公司之工
資清冊，虛報陳玉麗工作十三天，薪資所得六千六百元，並製作不實之扣繳憑單，以
不正當方法逃漏稅捐，致生損害於陳玉麗及稅捐稽徵機關之稅收，因認甲○○犯有刑
法第二百十條及稅捐稽徵法第四十一條之罪嫌。經質之被告甲○○弗承上開犯行，並
辯稱：伊將工程轉包予乙○○，再根據乙○○回報之工資清冊報稅，不知工資清冊係
屬偽造等語。而乙○○於包得工程後，均由其負責召集工人，臨時工陳玉麗、會計蘇
莉雪即係其所僱用者，薪資均向乙○○支領，工資表亦由乙○○報給甲○○等情，復
經證人邱義雄、陳玉麗、蘇莉雪證述在卷。且陳玉麗之印章亦係由陳玉麗交由其姊陳
玉英之夫陳朝木向乙○○領薪，猶據證人陳玉麗、陳朝木證屬無訛。是工人之僱用、
工資之發放與工資清冊之製作均與德公司及被告甲○○無關，德公司所承包者，
為台灣電力公司之工程，其所要求予乙○○者，僅依合約價交付工資清冊憑證據以報
稅而已，自無指示乙○○偽造工資清冊以逃漏稅捐之實益與必要，又查無其他積極證
據足資認定，為犯罪不能證明，因而為被告甲○○有利之判斷，已詳其證據取捨及
得心證之理由。從形式上觀察，原判決並無違背法令之情形存在。查證據之取捨與證
據之證明力如何，均屬事實審法院得自由裁量、判斷之職權，苟其此項裁量、判斷，
並不悖乎通常一般之人日常生活經驗之定則或論理法則，又於判決內論其何以作此
判斷之心證理由者，即不得任意指摘其為違法，據為提起第三審上訴之合法理由。本
件德公司八十三年之營業收入總額高達一六五、八一三、三七五元，如虛報陳玉麗
之薪資四、四○○元，可逃漏之稅額僅一、一○○元，有財政部台灣省北區國稅局大
溪稽徵所函及德公司八十三年度營利事業所得稅結算申報書各一份附卷可稽（見第
一審卷第六六、六七頁），原審以上開相關證據認定德公司及被告甲○○並無逃漏
稅捐之實益與必要，合乎一般經驗法則。又被告甲○○於提起第二審上訴時，在上訴
狀以蓋章代替簽名，按諸同上理由，亦無違背法律上之程式，檢察官執此等理由提起
上訴，漫指原判決違法，非但誤會，抑且而所指摘者均為單純事實上之爭辯，要非適
法之第三審上訴理由。其上訴亦為違背法律上之程式，應併予駁回。
據上論結，應依刑事訴訟法第三百九十五條前段，判決如主文。
中      華      民      國    八十六    年      六      月      五      日
                              最高法院刑事第八庭
                                  審判長法官  紀  俊  乾
                                        法官  楊  商  江
                                        法官  黃  正  興
                                        法官  丁  錦  清
                                        法官  陳  世  雄
      右正本證明與原本無異
                                              書  記  官
中      華      民      國    八十六    年      六      月     十二     日
